【裁判字號】    88,訴,917
【裁判日期】    890111
【裁判案由】    確認本票債權不存在
【裁判全文】
臺灣嘉義地方法院民事判決  八十八年度訴字第九一七號
    原      告  甲○○
    訴訟代理人  張巧妍律師
    複代理人    林崑地律師
    被      告  乙○○
    訴訟代理人  王清海律師
右當事人間確認本票債權不存在事件，本院判決如左：
    主    文
確認被告就原告名義簽發如附表所示面額新台幣壹仟萬元之本票壹張其中新台幣肆佰
萬元之本票債權不存在。
被告就原告所有坐落嘉義縣鹿草鄉○○段九０七之三六號，地目養、面積七八平方公
尺及同段九０七號之三七，地目養、面積八一平方公尺二筆土地，於嘉義縣水上地政
事務所民國八十六年五月二十日以八六上地登字0000000號收件，登記設定共
同擔保新台幣肆百萬元，權利人乙○○，存續期間自民國八十六年五月十日至民國八
十六年十一月十日，債務人甲○○之抵押權設定登記，應予塗銷。
訴訟費用由被告負擔。
    事    實
甲、原告方面：
一、聲明：如主文所示。
二、陳述：
（一）被告持向本院聲請准予強制執行之如附表所示本票一張，經本院以八十八年度
      票字第五八八號裁定准予強制執行，惟原告雖於民國八十四年十一月三日向被
      告借款新台幣（以下同）六百萬元，由原告提供坐落嘉義縣鹿草鄉○○段九０
      七之三六號，地目養、面積七八平方公尺及同段九０七之三七號，地目養、面
      積八一平方公尺二筆土地為擔保，於同年月六日設定第一順位六百萬元抵押權
      登記，嗣後於八十六年五月間擬再向被告借款四百萬元，併再提供上開原告所
      有二筆土地為擔保，於八十六年五月二十日辦理第二順位抵押權四百萬元登記
      予被告，同時連同前已於八十四年十一月三日借款之六百萬元，一併開立一千
      萬元之本票一張交予被告作為兩次借款之憑證，惟被告於系爭本票開立及該四
      百萬元抵押權設定登記後，並未依照雙方約定交付借款四百萬元予原告，屢經
      催討，均置之不理。按消費借貸因金錢或其他代替物之交付而生效力，則被告
      就借款之已交付原告之事實，自應負舉證之責，本件被告既未收到被告交付之
      四百萬元，則該消費借貸契約並未成立，被告就系爭本票其中四百萬元之票款
      債權不存在，被告請求原告給付票款，依票據法第十三條前段之規定，原告自
      得以此事由，直接對抗被告，是以原告提起本件確認之訴，即有確認利益。又
      本件原告於八十六年五月間雖欲向被告借款四百萬，並提供上開土地二筆供擔
      保設定抵押權登記，惟被告既未借款四百萬元予原告，依抵押權之從屬性，兩
      造之抵押權即不生效力，原告自得訴請被告塗銷該二筆土地之抵押權登記。
（二）對被告抗辯之陳述：
  １、訴外人陳孟陽原所有坐落嘉義縣鹿草鄉○○段鹿草小段三六號土地登記簿謄本
      固載：「因債務人陳孟陽、陳施秀枝於八十六年一月二十九日清償權利人蔡林
      春香債務，而於同年三月二十四日塗銷其等於八十四年十二月二十五日設定之
      新台幣六百萬元抵押權」，然夫妻除約定其財產及所得合併為共同財產外，彼
      此間之財產各自獨立，各保有其所有權，縱令本件被告之妻蔡林春香於八十六
      年一月底確有六百萬元之還款收入，亦被告無關，被告如何因此謂伊有於八十
      一年底借款二百萬元予原告？況六百萬元與二百萬元均非小數目，衡情訴外人
      陳孟陽應係於上開日期以匯款方式匯入被告之妻蔡林春香在金融機關之帳戶內
      ，被告亦係以自其在金融機關之帳戶轉匯或者現金提領二百萬元交予原告，始
      為合理，乃被告不提出與本件待證事實有關之其或其妻帳戶存摺為證，卻提出
      上開訴外人陳孟陽所有土地之登記簿謄本為證，不合常情。
  ２、原告於簽發系爭本票之前即八十四年十一月三日，向被告借貸六百萬元時，被
      告已要求原告設定六百萬元土地抵押予被告，為兩造所不爭及依上開被告提出
      卷附訴外人陳孟陽原有之坐落嘉義縣鹿草鄉○○段鹿草小段三六號土地登記簿
      謄本所示，訴外人陳孟陽亦有於八十四年十一月十八日設定六百萬元抵押權登
      記予被告，顯見被告對其債權之保障甚為重視，則被告設有於八十六年一月底
      出借二百萬元予原告，被告豈有不要求原告設定二百萬元抵押權予被告之理。
      益徵被告抗辯系爭本票之原因關係借款已交付云云，不足採信。
  ３、依民間貸款之慣例，貸款人大都約定利息前付，即於借款之初先預扣該借款之
      利息，設被告確有於八十六年一月底借二百萬元予原告，借款存續期間之利息
      亦早亦預扣，乃被告竟托詞稱該二百萬元之三個月利息係於八十六年五月初原
      欲借另筆二百萬元借款時，方自該筆二百萬元內扣除云云，顯不足採信，無非
      為湊足系爭四百萬元借款數額。
  ４、兩造間之借款利息，於土地登記簿謄本係登載為依中央銀行放款利率計算，惟
      被告於本件訴訟卻自稱按月息二分半計算，其依據為何亦未說明。
  ５、原告於八十六年五月二十日辦畢系爭土地四百萬元抵押權登記予被告後，即不
      斷要求被告撥款四百萬元予原告，惟被告均置之不理，原告因前積欠被告六百
      萬元未清償，遂不敢訴請被告塗銷系爭房屋之四百萬元抵押權設定，被告不得
      因原告於今日始訴請伊塗銷系爭房地設定登記，而謂伊貸予四百萬元予原告云
      云。
  ６、依被告提出之第一商業銀行活期儲蓄存款存摺影本所載，被告於系爭本票之發
      票日八十六年五月五日前之存款總額僅為二百四十八萬二千三百零二元，乃被
      告竟於八十六年五月初原告擬再向被告借款四百萬，滿口答應並要求原告開具
      面額一千萬元之本票及設定抵押權予被告，嗣後置之不理，顯屬無理。又若非
      以貸放金錢為業者，衡情尚無人會預先存放大筆現金於家中以待他人借款之用
      ，又縱令有領款之事實，亦不得因此推定確有以該筆領款貸予他人，乃被告竟
      稱，伊於八十六年五月七日自第一商業銀行北港分行帳戶中提領現金一百萬元
      及家中現有現金四十萬元，合計一百四十萬元交予原告云云，其抗辯之事實非
      真正應可認定。
三、證據：提出土地登記謄本二份為證。
乙、被告方面：
一、聲明：原告之訴駁回。
二、陳述：
（一）原告向被告借款六百萬元以後，於八十六年一月間欲向被告借款週轉，被告本
      來無錢可出借，適訴外人陳孟陽於同年月月底還被告妻蔡林春香六百萬元，被
      告遂通知原告，原告立即至被告住處借走二百萬元，也曾簽發本票為憑（本票
      已換回）。八十六年五月初，原告又要向被告借款二百萬元，連以前借款合計
      一千萬元，於八十六年五月五日簽發系爭一千萬元之本票，並換回前述六百萬
      元及二百萬元之本票，且同意另設定四百萬元之抵押權，被告乃於八十六年五
      月七日自第一商業銀行北港分行帳戶中提領現金一百萬元及家中現有現金四十
      萬元，合計一百四十萬元交予原告，另外原告積欠利息六十萬元（即六百萬元
      自八十六年二月三日至五月三日三個月按月息二分半計算及二百萬元自八十六
      年二月一日至五月一日三個月按月息二分半計算），合併計算為二百萬元，連
      同一月底所借二百萬元，共計四百萬元，由原告提供其所有嘉義縣鹿草鄉○○
      段九０七之三六號及同段九０七之三七號二筆土地為擔保，於八十六年五月二
      十日設定四百萬元之元抵押權，存續期間自八十六年五月十日至八十六年十一
      月十日，債權實在，設定合法，原告之請求顯無理由。
（二）原告向被告借款簽發一千萬元本票及另設定四百萬元抵押權已如上述，如原告
      後來沒有借款四百萬元現金及六十萬元利息，何以於八十六年五月五日簽發一
      千萬元本票，同年月二十日同意設定四百萬元抵押權，且存續期間係自五月十
      日起算，又表示異議，如今面臨強制執行才提起本訴，有違常理。
三、證據：提出土地登記謄本及存摺各一份為證，並聲請訊問證人蔡林春香。
丙、本院依職權調閱本院八十八年度票字第五八八號卷。
    理    由
一、本件原告主張：伊雖於八十四年十一月三日向被告借款六百萬元，並提供坐落嘉
    義縣鹿草鄉○○段九０七之三六號養七八平方公尺及同段九０七之三七號養八一
    平方公尺二筆土地（下稱系爭土地）設定第一順位抵押權六百萬元予柀告為擔保
    ，嗣於八十六年五月間擬再向被告借款四百萬元，乃於八十六年五月二十日再提
    供系爭土地設定第二順位抵押權四百萬元予被告，同時連同前已於八十四年十一
    月三日借款之六百萬元，一併開立附表所示一千萬元之本票（下稱系爭本票）一
    張交予被告作為兩次借款之憑證，惟被告於系爭本票開立及該四百萬元抵押權設
    定登記後，並未依照雙方約定交付借款四百萬元予原告，則被告就系爭本票其中
    四百萬元之票款債權不存在，被告請求原告給付票款，原告自得執此事由直接對
    抗被告；再被告既未借款四百萬元予原告，依抵押權之從屬性，兩造就系爭土地
    嗣後所設定之第二順位抵押權四百萬元即不生效力，原告自得訴請被告塗銷該二
    筆土地之抵押權登記等語。被告則以：原告向伊借款六百萬元以後，於八十六年
    一月間欲再向伊借款，適訴外人陳孟陽於同年月月底還伊妻蔡林春香六百萬元，
    原告即至伊住處借走二百萬元，並簽發同額本票為憑；八十六年五月初，原告又
    要向伊借款二百萬元，連同以前借款合計一千萬元，於八十六年五月五日簽發系
    爭本票，並換回前述六百萬元及二百萬元之本票，且同意另就系爭土地設定四百
    萬元之抵押權，伊乃於八十六年五月七日自第一商業銀行北港分行帳戶中提領現
    金一百萬元及家中現有現金四十萬元，合計一百四十萬元交予原告，另外原告積
    欠利息六十萬元，合併計算為二百萬元，連同一月底所借二百萬元，共計四百萬
    元，由原告提供系爭土地為擔保設定四百萬元之抵押權，債權實在，設定合法，
    原告之請求顯無理由等語，資為抗辯。
二、原告主張伊為向被告借款四百萬元而簽發系爭本票中之四百萬元，且就系爭土地
    設定四百萬元之抵押權予被告之事實，業據其提出土地登記簿謄本二份為證，且
    經本院調閱本院八十八年度票字第五八八號卷查明無訛。按發票人得以自己與執
    票人間所存抗辯事由對抗執票人，此觀票據法第十三條前段之規定自明。是原告
    主張系爭本票中之四百萬元係因欲向被告借款而直接簽交被告，自得以其與被告
    間所存抗辯事實對抗被告。再按消費借貸因金錢或其他代替物之交付，而生效力
    ，民法第四百七十五條亦定有明文。本件原告既主張系爭本票中之四百萬元係因
    欲向被告借款而直接簽交被告，嗣被告並未依約交付借款四百萬元，依前開規定
    ，被告就交付借款四百萬元予原告之事實，自應負舉證之責。被告抗辯八十六年
    一月底適訴外人陳孟陽還其妻六百萬元，其乃將其中之二百萬元借予原告，原告
    曾簽發本票，其後原告於同年五月初再欲向其借款二百萬元，因與原告以前向其
    所借之款項合計一千萬元，乃由原告於同年五月五日簽發系爭一千萬元之本票予
    其，其乃於八十六年五月七日自一銀北港分行提領現金一百萬元及家中現金四十
    萬元，合計一百四十萬元交予原告；另外原告積欠利息六十萬元，合併計算為二
    百萬元，並由原告再就系爭土地設定四百萬元之抵押權予其云云，固據其提出坐
    落嘉義縣鹿草鄉○○段鹿草小段三六號土地登記簿謄本及第一商業銀行存摺各一
    份為證。經查，該土地登記簿謄本固記載訴外人陳孟陽、陳施秀枝於八十四年十
    一月二十五日將該土地設定六百萬元之抵押權予被告之妻蔡林春香，其後於八十
    六年一月二十九日以清償為原因，於同年三月二十四日塗銷該抵押權設定登記等
    情，惟清償之方法有多種，非必然給付現金，縱訴外人陳孟陽係一次給付現金六
    百萬元予蔡林春香以清償債務，仍無法證明被告有將其中之二百萬元交付、出借
    予原告。被告所提其所有一銀存摺之收支明細，其上雖載明於八十六年五月七日
    曾提現一百萬元，惟亦無法證明被告有將領得之一百萬元連同其家中之現金四十
    萬元，於當日出借予被告。
三、證人即被告之妻蔡林春香於本院審理時固證稱：四百萬元是原告至其住處分二次
    拿的，第一次二百萬元，第二次拿一百四十萬元，二次都是被告直接交付原告，
    其都有在場，均拿現金，因有人還其現金六百萬元，被告向其拿二百萬元給原告
    ，六百萬元是陳孟陽還其的，那是八十六年一月底的事，其與其夫即被告共同到
    陳孟陽住處拿錢，先拿回其住處，再分批用出，過沒幾天原告才來借等語，附和
    被告之說詞。惟查，證人蔡林春香為被告之妻，其證述是否客觀公正本已可疑，
    其中證述與被告共同至訴外人陳孟陽住處取六百萬元現金，已甚不合情理，蓋六
    百萬元數目不小，訴外人陳孟陽是否甘冒遭竊、遭搶風險肯以現金給付蔡林春香
    ，不能無疑，縱訴外人陳孟陽果真以現金返還蔡林春香債務，蔡林春香與被告二
    人前去取現金，取得後並未存入金融機構，數日後再出借原告二百萬元，剩餘四
    百萬元亦未存放金融機構，而分批用出等情，實與常情有違，是該證人證述難以
    採信。再依民間貸款之慣例，貸款人大都約定利息前付，即於借款之初先預扣該
    借款之利息，設被告確有於八十六年一月底以自訴外人陳孟陽處收回之六百萬元
    出借其中之二百萬元予原告，借款存續期間之利息亦應事先預扣，被告抗辯該六
    十萬元之利息係：被告前向其所借得之六百萬元自八十六年二月三日至五月三日
    三個月按月息二分半計算及二百萬元自八十六年二月一日至五月一日三個月按月
    息二分半計算云云，不僅與常情不符，且兩造間之借款利息，依系爭土地之土地
    登記簿謄本，係登載為依中央銀行放款利率計算，被告上開利息之計算卻按月息
    二分半計算，其依據為何亦未舉證以實其說。
四、綜上所述，被告所提證據均無法證明其有交付借款四百萬元予原告，其抗辯不足
    採信。兩造間就四百萬元之借貸關係既不存在，原告訴請確認被告就原告所簽發
    用以擔保該債權之如附表所示面額一千萬元之本票其中四百萬元之債權不存在，
    自屬有理。再抵押權具有從屬性，係從屬於債權而存在，債權如不成立，其用以
    擔保該債權之抵押權亦不生效力。兩造均不爭執原告就所有系爭土地於八十六年
    五月二十日設定四百萬元之抵押權予被告，係為擔保上開被告對原告之四百萬元
    債權，被告對原告之四百萬元債權既不存在，原告訴請該抵押權設定登記，依前
    開說明，亦屬有理，應予准許。
五、本案事證巳臻明確，兩造其餘主張陳述及所提之證據，經審酌均對本院前揭判斷
    不生影響，爰不一一論敘，附此敘明。
六、據上論結，原告之訴為有理由，依民事訴訟法第七十八條判決如主文。
中      華      民      國    八十九    年      一      月     十一     日
~B臺灣嘉義地方法院民事庭
~B    法  官  黃渙文
右為正本係照原本作成
如對本判決上訴須於判決送達後廿日內向本院提出上訴狀
中      華      民      國    八十九    年      一      月     十四     日
~B    書記官  侯麗茹
~F0
~T40
附表：至清償日止利息按週年利率百分之六計算
┌────────┬─────┬─────────┬─────────┬─────────┐
│發票日          │ 票面金額 │ 到期日           │ 利息起算日       │ 票據號碼         │
│                │（新台幣）│                  │                  │                  │
├────────┼─────┼─────────┼─────────┼─────────┤
│八十六年五月五日│ 一千萬元 │ 八十六年六月五日 │ 八十六年六月五日 │ ＴＨ０七一五四三 │
└────────┴─────┴─────────┴─────────┴─────────┘


司法院資訊處製作；財團法人民間司法改革基金會備份。
